---
title: "Ekonomiska trender och beslut"
output: github_document
---

```{r setup, include=FALSE}
knitr::opts_chunk$set(echo = FALSE, warning = FALSE, message = FALSE)
```

```{r}
library(tidyverse)
regl <- read_tsv("data/regl.tsv")
wages <- read_tsv("data/wages.tsv")
theme_set(theme_bw())
```

# Förändring av prislappar och löner över tid

Inledningsvis hämtas data från utbildningsdepartementet om prislapparnas (hst) utveckling från år 2000 fram till idag för olika utbildningsområden. I dessa data saknas prislappar för konstnärliga utbildningar av olika slag och idrott inte tagits med. Detta beror på att de ligger så mycket högre än övriga att jämförelse mellan de för oss aktuella blir svårare.

```{r, prislappsförändring, fig.cap = "Prislappsförändring sen år 2000"}
regl %>% ggplot(aes(År, hst, colour = Område)) +
  geom_line() +
  ylim(0, 70000)
```

Med hjälp av diagrammet kan konstateras att VFU uppstod som en egen prislapp i samband med att lärarutbildningen 2011 sjösattes och att den höjdes relativt kraftigt mellan 2015 och 2016. Det går också att konstatera att prislappen för Humsam höjdes mer än andra ungefär samtidigt som VFU-prislappen infördes. Det går också att utläsa att prislappen för Undervisning (kärnkurser i lärarutbildningen) sjönk i samband med ökningen av prislappen för Humsam för att några år senare höjas till ungefär motsvarande nivå som innan sänkningen runt 2016.

Under samma period har dock lönerna ökat också, vilket visas i nästa diagram. Där har data för en genomsnittlig statstjänsteman används.

```{r}
wages %>% 
  ggplot(aes(År, Samtligas)) +
  geom_line() +
  ylim(0, 40000)
```

Lönerna har också ökat under samma period men det blir först intressant att jämföra löneutvecklingen med utvecklingen av prislapparna. Detta görs i nästa diagram

```{r message=FALSE, warning=FALSE}
kombo<- inner_join(regl, wages)
kombo %>% mutate(utvhst = hst/Samtligas*40000, utvhpr = hpr/Samtligas*30000) -> kombo
```

```{r}
kombo %>% 
  ggplot(aes(År, utvhst, colour = Område)) +
  geom_line() +
  ylim(0, 90000) +
  theme_bw()
```

När hänsyn tas till löneutvecklingen minskar den reella tilldelningen av hst till alla utbildningsområden utom för VFU och Humsam som har haft en positiv utveckling under perioden. Det finns på detta sätt ett inbyggt krav på effektivisering av undervisningsversksamheten på högskolorna.

## Orättvis tilldelning?

Under våren 2021 initierade institutionsledningen en diskussion på alla avdelningar om hur stora skillnader som är rimliga mellan prislappar för de olika utbildningsområdena inom institutionen efter det att kostnader för materiel har tagits centralt. Detta utan att samtidigt reda ut frågan om varför utbildningsdepartementet anser att det ska vara olika prislappar för olika utbildningsområden. De i sammanhanget mycket höga ersättningarna till konstnärliga området beror i stor utsträckning på behovet av undervisning i små grupper och för enskilda individer samt behovet av utrustning och ändamålsenliga lokaler.

De olika förutsättningarna som råder för olika utbildningsområdena speglas i relativt stor mån av tilldelningen från utbildningsdepartementet. Dock är det helt omöjligt att hantera olika avdelningar inom en institution med att endast reglera prislappen utan att ta hänsyn till ett antal andra faktorer. De mest avgörande är:

-   Antal studenter i kurserna

-   Kursledningsinsatsen är inte proportionell mot antal studenter. Det finns en del som är lika för alla kurser och en del som beror av antalet studenter

-   Andelen nödvändiga laborationer i undervisningen och därmed maximal gruppstorlek

-   Andelen nödvändiga seminarier i undervisningen och för denna maximal gruppstorlek

Det är relativt lätt att konstatera att antalet studenter i kurserna är den enskilt mest avgörande faktorn för hur mycket pengar en kurs tilldelas. Därefter har delningstalen för hur stora grupper som är möjliga att ha för säkra laborationer och meningsfulla seminarier stor betydelse. Om underhåll, reparationer och arbetet med nyanskaffning av utrustning och materiel läggs på undervisande lärare utgör också detta en relativt stor kostnad som leder till minskat antal undervisade timmar. Alltsedan teknikerfunktionen i form av Bo Malmensten försvann har denna funktion i stort sett inte funnits utan istället lagts på undervisande lärare med olika icke-fungerande konstruktioner.

Ett annat sätt att formulera fördelningsproblematiken är att utbildningsdepartementet tilldelar pengar till högskolorna **per student**, medan högskolorna måste tilldela undervisningen pengar **per kurs** inklusive behov av lokaler och utrustning i förhållande till **innehållet** i undervisningen. I princip handlar det om att skapa ett system där varje student oberoende av vilken kurs den går erhåller ungefär lika många undervisningstimmar. Det framgår med all önskvärd tydlighet att på IDPP går det inte att åstadkomma med en enkel justering av interna prislappar som enbart kopplar till utbildningsområde.

# Andra förändringar
